臺灣高等法院民事判決
上　訴　人　甲　○
訴訟代理人　溫光雄律師
被　上訴人　百奇木業股份有限公司
法定代理人　乙○○
訴訟代理人　郭杞堂律師
上列當事人間清償債務事件，上訴人對於中華民國96年3 月28日
臺灣新竹地方法院95年度訴字第720號第一審判決提起上訴，本
院於96年10月16日言詞辯論終結，判決如下：
    主      文
上訴駁回。
第二審訴訟費用由上訴人負擔。
    事實及理由
一、上訴人起訴主張：依本院93年度上字第119號確定判決 ( 下
    稱確定判決)，被上訴人應將坐落新竹縣新豐鄉○○段24、2
    4-1地號土地上如確定判決附圖編號(四)、(五)、(六)、(七) 所示土
    地辦理分割登記後，移轉登記予上訴人。因被上訴人遲未依
    確定判決履行，其即代位逕行持確定判決向地政機關辦理登
    記，並預納辦理系爭土地所有權移轉登記所生之地政規費新
    臺幣 (下同)3,577 元及土地增值稅59萬0,746元，共計59萬
    4,323元 。又被上訴人為系爭土地增值稅納稅義務人，且依
    被上訴人與上訴人之被繼承人朱金於民國 (下同)79 年1 月
    7 日就系爭土地信託關係所訂立之「原地主保留土地信託登
    記協議書」 (下稱系爭協議書)第部分費用之負擔第2條「
    返還之移轉登記費用暨與之有關之一切費用由甲方 (即被上
    訴人) 負擔」之約定，上開地政規費、土地增值稅均應由被
    上訴人負擔。至於被上訴人於系爭土地尚未終止信託關係期
    間所繳納之地價稅，及因處理系爭土地之共有物分割事宜所
    支付予他共有人之補償金，均與其無關，且被上訴人就該地
    價稅及補償金之償還請求權已罹於時效而消滅，故不得再主
    張抵銷抗辯等情。爰依法求為命被上訴人給付59萬4,323 元
    ，及自95年9月21日起至清償日止 ，按年息5%計算之利息之
    判決 (原審判決駁回上訴人之請求，上訴人不服，提起上訴
    ) 。並於本院聲明：(一)原判決廢棄。(二)被上訴人應給付上訴
    人59萬4,323元，及自95年9月21日起至清償日止，按年息5%
    計算之利息。
二、被上訴人則以：依土地稅法第5條之2第2項、第28條之3之規
    定，其移轉返還系爭土地予上訴人時，本不須課徵土地增值
    稅，且縱應課徵土地增值稅，因上訴人係以終止信託為據而
    無償取得其返還之系爭土地，依平均地權條例第37條規定，
    納稅義務人亦為上訴人。又上訴人係持法院確定判決單獨申
    請辦理分割及移轉土地所有權登記，上訴人既為申請人，即
    應自負繳納土地登記規費之義務。再者，兩造間依系爭協議
    書，原存有信託關係，為確定判決所認定之事實，則其係受
    託人，依信託法第39條、第40條及第41條之規定，自不負清
    償系爭土地增值稅及登記規費之義務，且系爭協議書第部
    分費用之負擔第2條僅約定「費用」 之負擔，並未約定稅捐
    應由其負擔。另其於系爭土地分割、移轉登記予上訴人前，
    曾因共有物之分割補償土地差價予他共有人9萬3,009元，及
    繳納地價稅6萬6,433元，則該補償金及地價稅既係其就信託
    財產所負擔之債務及所支出之必要費用，依信託法第39條、
    第40條、第41條規定，及類推適用民法第546條第1項之規定
    ，其自得請求上訴人償還上開補償金及地價稅，並以此為由
    主張與本件上訴人得請求之金額為抵銷等語，資為抗辯。並
    於本院答辯聲明：上訴駁回。
三、兩造不爭執之事實：
  (一)上訴人之被繼承人朱金與被上訴人於79年1月7日訂立之「原
    地主保留土地信託登記協議書」，經本院93年度上字第119
    號確定判決認定為真正，且符合終止信託關係情況，而判決
    被上訴人應將系爭土地辦理分割登記後，移轉登記予上訴人
    。
  (二)上訴人持確定判決向地政機關辦理登記，支出地政規費3,57
    7元、土地增值稅59萬0,746元。
  (三)被上訴人於本院85年度重上字第501 號分割共有物事件和解
    筆錄中，因分割取得鄰近道路邊之系爭土地，應補償土地差
    價予分到未鄰道路土地之共有人 ，共支出土地補償金580萬
    3,792元，依上訴人事後再分割出之面積 (440.8平方公尺)
    計算應分擔之金額為9萬3,009元。
  (四)被上訴人自88年起，每年為系爭信託土地繳納地價稅，依上
    訴人上開分割出之土地面積440.8平方公尺比例計算 ，計至
    94年共7年間，系爭土地應分擔之地價稅額為6萬6,433元。
四、按土地增值稅之納稅義務人，於土地為無償移轉者，為取得
    所有權之人，前項所稱無償移轉，指遺贈及贈與等方式之移
    轉，土地稅法第5條定有明文 ；又土地價值非因施以勞力資
    本而增加者，應由國家徵收土地增值稅，歸人民共享之，土
    地增值稅應向獲得土地自然漲價之利益者徵收，始合於租稅
    公平之原則，亦據司法院大法官會議著成釋字第一八○號解
    釋在案（最高法院86年度台上字第1916號判決意旨參照）。
    查上訴人主張系爭土地辦理所有權移轉登記所生土地增值稅
    59萬0,746元應由被上訴人繳納之事實 ，雖據其提出土地增
    值稅繳款書 (原審卷第20、21頁) 為證，惟為被上訴人所否
    認。經查，系爭土地所有權之移轉，係因兩造間就信託關係
    所生爭執，經本院民事庭以93年度上字第119 號民事判決確
    定，被上訴人應將系爭土地辦理分割登記後移轉登記予上訴
    人，上訴人並據以辦理系爭土地之分割及所有權移轉登記，
    易言之，上訴人係依信託終止後之法律關係，將系爭土地所
    有權移轉登記予自己，則受有土地增值利益者為上訴人，土
    地增值稅依法自應由上訴人負擔；蓋依上開土地稅法之規定
    ，在土地為無償移轉時，土地增值稅之納稅義務人為取得所
    有權之人，而所謂無償移轉，除遺贈、贈與外，尚包括其他
    無償移轉之情形在內，終止信託關係而為所有權之移轉自亦
    屬無償移轉之情形，而應由取得所有權之上訴人負擔增值稅
    。
五、上訴人雖主張兩造間之「原地主保留土地信託登記協議書」
    (本院卷第85頁至第88頁)第部分費用之負擔第2 條雖約定
    ：返還之移轉登記費用暨與之有關之一切費用由甲方（即被
    上訴人）負擔，惟為被上訴人所否認，辯稱：上開協議書並
    非真正，縱為真正，亦僅約定費用之負擔，未提及土地增值
    稅之負擔事宜等語。經查：兩造間就系爭土地信託關係所訂
    立之「原地主保留土地信託登記協議書」，其真正與否業經
    本院93年度上字第119號判決確定 ，認定上開協議書為真正
    且符合終止信託關係之情事，而判決被上訴人應將系爭土地
    辦理分割登記後，將所有權移轉登記予上訴人，始有本件因
    辦理分割及移轉登記所生地政規費、土地增值稅等負擔之爭
    執，而確定判決之既判力，故以訴訟標的經表示於主文判斷
    之事項為限，判決理由並無既判力，但法院於判決理由中，
    就訴訟標的以外當事人主張之重要爭點，本於當事人辯論之
    結果已為判斷時，其對於此重要爭點所為之判斷，除有顯然
    違背法令情形外，應解為在同一當事人就該重要爭點所提起
    之訴訟中，法院及當事人就該已經法院判斷之重要爭點法律
    關係，皆不得作任何相反之判斷或主張，始符民事訴訟之誠
    信原則。則系爭土地信託關係之爭議，既經另案判決確定，
    又無顯然違背法令情形，被上訴人亦未提出新訴訟資料以推
    翻該判斷，被上訴人自應受該確定判決就系爭土地信託關係
    協議書之重要爭點所為判斷之拘束，是被上訴人辯稱上開協
    議書並非真正，於法自不足採。惟上開協議書第部分費用
    之負擔第2 條雖約定：返還之移轉登記費用暨與之有關之一
    切費用由甲方（即被上訴人）負擔等語，惟觀其用語，僅約
    定移轉登記之「費用」及有關之一切「費用」，並未提及土
    地增值稅或稅捐之負擔，而土地增值稅或稅捐之性質與費用
    並不相同，觀諸協議書內容灼然可知，再由信託關係之本質
    論之，信託關係乃信託人將財產所有權登記予受託人，以達
    當事人間一定目的之法律行為，信託關係終止後，受託人將
    信託財產返還移轉登記予信託人，其間所生之土地增值稅，
    於法非由受託人負擔繳納，衡情亦無從解釋移轉所生土地增
    值稅應係由受託人之被上訴人負擔，是在兩造上開協議書未
    明文約定土地增值稅由何人繳納之情形下，自無從逕認應與
    費用之負擔作相同之解釋。是上訴人主張依該協議書之約定
    ，土地增值稅應由被上訴人負擔繳納，尚不足採。
六、上訴人主張系爭土地辦理分割、所有權移轉登記所生地政規
    費3,577元應由被上訴人負擔之事實 ，業據其提出新竹縣地
    政規費收據、新竹縣地政規費通知書 (原審卷第23、24頁）
    為證，雖為被上訴人所否認，辯稱：此係上訴人單獨申請辦
    理，應由上訴人自負繳納義務等語。惟查，兩造就系爭土地
    信託登記之上開協議書第部分費用之負擔第2 條已約定：
    返還之移轉登記費用暨與之有關之一切費用由甲方（即被上
    訴人) 負擔，即上開協議書已明文約定系爭土地返還予信託
    人之移轉登記所需一切費用均由被上訴人負擔，則兩造就返
    還信託財產之移轉登記所生費用既已約定應由被上訴人負擔
    ，上訴人主張被上訴人應給付其辦理系爭土地分割、所有權
    移轉登記所支出之地政規費3,577元，自有理由 ，應予准許
    。
七、按受託人就信託財產或處理信託事務所支出之稅捐、費用或
    負擔之債務，得以信託財產充之。信託財產不足清償前條第
    1項之費用或債務，或受託人有前條第3項之情形時，受託人
    得向受益人請求補償或清償債務或提供相當之擔保。但信託
    行為另有訂定者，不在此限。信託行為訂有受託人得先對受
    益人請求補償或清償所負之債務或要求提供擔保者，從其所
    定。信託法第39、40條定有明文。又信託法施行前，有關信
    託之法律關係，因信託行為之法律性質，與委任相似，應類
    推適用民法關於委任之規定，受託人於信託期間繳納之地價
    稅，係處理信託事務而支出之必要費用，應類推適用民法第
    546條第1項規定，由信託人負償還之責。又二人互負債務，
    而其給付種類相同，並均屆清償期者，各得以其債務，與他
    方之債務，互為抵銷，民法第334 條亦定有明文。查被上訴
    人主張其於系爭土地分割、移轉登記予上訴人前，曾因共有
    物之分割補償土地差價予他共有人，依系爭土地分割後面積
    比例計算，上訴人應償還被上訴人9萬3,009元，且被上訴人
    曾為系爭土地繳納地價稅6萬6,433元之事實，業據其提出和
    解筆錄影本、地價稅課稅明細表 (原審卷第73、74頁) 為證
    ，上訴人對於被上訴人確有支付上開補償金、地價稅之事實
    亦不否認，僅稱此為被上訴人與其他共有人就共有物分割達
    成和解之補償金，地價稅亦係被上訴人為所有權人時所繳納
    ，與上訴人無關等語。惟查，被上訴人於系爭土地尚未終止
    信託關係期間，因處理系爭土地之共有物分割事宜所支付予
    他共有人之補償金，係因分割取得臨路位置之土地，而補償
    其餘未臨路之共有人，就現在取得系爭土地所有權之上訴人
    而言亦屬有利，應係被上訴人為處理信託財產所負擔之債務
    ，而被上訴人於信託期間繳納之地價稅，亦係處理信託事務
    而支出之必要費用，依現行信託法之規定意旨，應得請求返
    還。再該法雖係於85年1月26日始經公布施行 ，但上開規定
    ，對於在該法施行前成立之信託行為，仍應以之為法理而予
    以適用（最高法院91年度台上字第358 號判決意旨參照），
    則類推適用委任法律關係之相關規定，被上訴人因處理信託
    財產所負擔之債務及所支出之必要費用，均得請求上訴人償
    還，是被上訴人以此為由主張抵銷，於法自有理由。要之，
    系爭土地係因上訴人終止信託關係，經法院判決所有權移轉
    登記，而取得系爭土地所有權，辦理系爭土地所有權移轉登
    記所生土地增值稅應由上訴人繳納，而其餘地政規費3,577
    元雖約定應由被上訴人負擔，惟被上訴人以系爭土地移轉登
    記前所生地價稅6萬6,433元、補償金9萬3,009元主張抵銷為
    有理由。從而上訴人所得請求被上訴人給付地政規費3,577
    元，業經被上訴人以上開地價稅、補償金債權抵銷後已無餘
    額，上訴人請求被上訴人返還上開代墊之地政規費、土地增
    值稅，即非有理，不應准許。
八、綜上所述，上訴人本於系爭協議書之約定，請求被上訴人給
    付59萬4,323元及自支付命令送達翌日 (即95年9月21日起至
    清償日止，按年息5%計算之利息，為無理由，不應准許。原
    審為上訴人敗訴之判決，核無不合，上訴意旨指摘原判決不
    當，求予廢棄改判，為無理由，應予駁回。
九、本件事證明確，兩造其餘主張攻擊防禦方法及其他未經援用
    之證據，經審酌尚無礙於本院前述之認定，無一一論列之必
    要。
十、據上論結，本件上訴為無理由，依民事訴訟法第449條第1項
    、第78條，判決如主文。
中　　華　　民　　國　　96　　年　　10　　月　　30　　日
                    民事第13庭
                        審判長法　官  黃嘉烈
  　　　　　　　　　　　　　　法　官  高鳳仙
  　　　　　　　　　　　　　　法　官  許文章
正本係照原本作成。
不得上訴。
中　　華　　民　　國　　96　　年　　10　　月　　31　　日
　　　　　　　　　　　　　　　書記官  陳明俐
